臺灣桃園地方法院刑事判決　　　　　　　　　　　　　　九十年度易字第九號
　　公　訴　人　臺灣桃園地方法院檢察署檢察官
　　被　　　告　乙○○
　　選任辯護人　鄧湘全律師
右列被告因偽造文書案件，經檢察官提起公訴（八十九年度偵字第一六九四０號），
本院判決如左：
    主  文
乙○○無罪。
    理  由
一、公訴意旨略以：被告乙○○原為桃園縣大溪鎮公所人事室主任，主管鎮公所人事
    行政，包含職員考勤紀錄等，乃依據法令從事公務之人員。緣其於任職期間，該
    鎮公所職員之簽到退均由職員以授權之代號、密碼，於規定時間內，進入個人配
    置之電腦中關於鎮公所綜合行政管理資訊系統『簽勤管理作業系統』項下，進行
    簽到退，並以職員之簽到退紀錄作為年終辦理考績及發放不休假加班費時之參考
    。被告乙○○明知其於民國八十九年一月六日、十日、十九日、三十一日；二月
    一日、三日、八日、十日、十四日、二十二日；三月七日、十三日、十四日、十
    六日、二十日、二十二日、二十八日；四月五日、七日、十五日、二十五日、二
    十六日、二十七日等日，並未於鎮公所規定之時間內進入『簽勤管理作業系統』
    中進行簽到、退，為免留下遲到、缺勤紀錄，乃利用其職務權限上擁有更改電腦
    簽到退紀錄之密碼，進入前開電腦系統中，竄改其職務上所掌『簽勤管理作業系
    統』上關於伊個人前述日期之簽勤紀錄，使之完全符合鎮公所規定之簽到退時間
    ，足以生損害於大溪鎮公所人事考勤之正確性，因認被告乙○○涉犯有刑法第二
    百十三條之公務員登載不實罪嫌云云。
二、按犯罪事實應依證據認定之，無證據不得推定其犯罪事實。又不能證明被告犯罪
    者，應諭知無罪之判決，刑事訴訟法第一百五十四條、第三百零一條第一項分別
    定有明文。又按犯罪事實之認定，應憑真實之證據，倘證據是否真實尚欠明確，
    自難以擬制推測之方法，為其判斷之基礎；而認定犯罪事實之證據係指足以認定
    被告確有犯罪行為之積極證據而言，該項證據自須適合於被告犯罪事實之認定，
    始得採為斷罪資料（參照最高法院五十三年臺上字第六五六號、二十九年上字第
    三一○五號判例）。且刑事訴訟上證明之資料，無論其為直接或間接證據，均須
    達於通常一般之人均不致有所懷疑，而得確信其為真實之程度，始得據為有罪之
    認定，若其關於被告是否犯罪之證明未能達此程度，而有合理懷疑之存在，致使
    無從形成有罪之確信，根據「罪證有疑，利於被告」之證據法則，即不得遽為不
    利被告之認定（參照最高法院七十六年臺上字第四九八六號判例）。再按刑法第
    二百十三條之公務員登載不實文書罪之成立，必須客觀上公務員就其職務上所職
    掌之公文書有虛偽不實之登載；換言之，該條處罰之意旨係以保護公文書內容正
    確性為目的，是公務員須明知該事項不實，而登載於職務上所執掌之公文書，足
    以生損害於公眾或他人，方得以該條相繩。
三、本件公訴人認被告乙○○涉犯有刑法第二百十三條公務員登載不實事項於公文書
    罪嫌，無非係以證人郭惠民、張育誠等人所為證述，以及卷附乙○○個人八十九
    年一至四月份簽勤明細表四份、乙○○前開日期於『簽勤管理作業系統』進行簽
    到退之電腦畫面各一份、桃園縣大溪鎮公所人事簽勤系統電腦磁片二張，可見被
    告乙○○關於前開公訴人所指日期之簽到、簽退紀錄顯示異常；另佐以證人蔡希
    正證稱：未曾以密碼進入電腦『簽勤管理作業系統』中幫被告乙○○更正簽到退
    紀錄，一級主管發生因公無法準時簽到退時，仍要用簽呈得長官同意，才由人事
    室以密碼進入『簽勤管理作業系統』進行補簽到、退等詞，並有該公所職員因公
    未能於規定時間內簽到退而簽請補簽之簽呈影本在卷可參等為其主要論據。惟本
    件訊據被告乙○○堅詞否認有何明知不實事項而登載於公文書之犯行，並辯稱：
    未曾擅改個人簽到退紀錄，僅有因公務延誤簽到退時間，有事先得到鎮長口頭同
    意才請蔡希正進入電腦『簽勤管理作業系統』中，補為個人簽到退，且被告上下
    班及出缺勤狀況均正常，其補為簽到退自無不實或損害大溪鎮公所人事考勤正確
    性等語。經查：
    (一)被告乙○○於八十六年七月三十一日至八十九年七月三十一日間，調派至大溪
      鎮公所任職人事室主任，主管大溪鎮公所人事業務，包含考試、任用、給俸、
      升遷及差假勤惰管理等業務，並擁有進入簽勤管理作業系統修正員工出缺勤記
      錄之權限，此為證人即大溪鎮人事室課員蔡希正證述甚明（見偵卷第六二頁至
      第六四頁），且為被告所自承（見偵卷第二頁至第三頁反面、本院卷附之被告
      陳述書），是被告乙○○係依法令從事公務之人員，而簽勤管理作業系統所記
      錄之鎮公所員工出缺勤記錄（電磁資料）為伊職務上所掌之公文書，洵屬無疑
      。
    (二)再者，大溪鎮公所差假勤惰管理方式有二種，其一為人工簽到方式，即於簽到
      簿上為簽到、退，主要係供非在公所上班人員使用，其二為電腦簽勤方式，即
      由鎮公所員工在其個人電腦內進入「大溪鎮公所綜合行政管理資訊系統」中的
      綜合業務選項，再選擇人事綜合作業項下之簽勤處理作業，進入其中簽到退作
      業畫面，輸入員工個人代號密碼，完成簽到退作業；而簽勤管理作業系統，簽
      到退時間分別係在上午八時前簽到，中午十二時三十分至一時第二次簽到，下
      午五時至五時三十分簽退，五時三十分後電腦系統即拒絕簽退。而於鎮公所員
      工進入前開簽勤管理作業系統簽到、退時，系統會自動產生含時分秒之系統時
      間（如個人簽勤畫面刮號欄內數據），員工經電腦簽入後，其中取時分做為職
      員簽到退記錄（如個人簽勤畫面刮號欄前數據）依據，並據此製作每月每位員
      工簽勤明細表，如員工在早上八時前、中午一時前無法簽到，便需辦理請假手
      續，下午五時至五時三十分若未能簽退，因電腦即自動關閉，需以簽呈方式呈
      報秘書以上人員核准補簽。此均經證人即曾任大溪鎮公所人事室員工楊菁菁、
      證人即曾任大溪鎮公所研考業務人員王子政、證人蔡希正（見偵卷第六二頁至
      第六四頁、第七七頁至第八二頁）證述甚明，被告也承認，此部分當無疑義。
      又前開『簽勤管理作業系統』，職員進入簽到退時，會於電腦系統括弧內顯示
      實際簽到退之時、分、秒，此時電腦程式再自動抓取其中之時、分顯示於括弧
      前，作為員工簽到、退之時、分，而括弧內之時、分、秒於職員進行簽到退顯
      示後，任何人均無法更改括弧內之時間，即便有更改密碼者，亦僅能進入更改
      括弧前之時、分，除非有能力作到將他人之全部簽到退及出缺勤狀態，完全覆
      蓋到另一人之資料上；而公訴人所指被告簽到退記錄異常之電磁資料，顯係錯
      過簽到退標準時間，括號內的標準系統即未產生而留下空白，事後再做修正，
      將缺勤改為正常，是以系爭電磁資料是使用者未簽到退，而事後經擁有更改系
      統密碼之人，進入系統所做之修改等情，已據證人即曾任大溪鎮公所人事室員
      工楊菁菁、證人即曾任大溪鎮公所研考業務人員王子政、證人即程式設計人員
      郭惠民、張育誠分別於調查站及偵查中證述明確（見偵卷第七七頁至第八四頁
      、第一一六頁、第一二四頁反面至第一二六頁），並有卷附乙○○個人八十九
      年一至四月份簽勤明細表四份、乙○○前開日期於『簽勤管理作業系統』進行
      簽到退之電腦畫面各一份、桃園縣大溪鎮公所人事簽勤系統電腦磁片二張等在
      卷可參。是可認被告乙○○關於前開日期之簽到簽退確未於規定時間內進行，
      而系爭電磁資料係事後藉由輸入被告之代號及密碼，進入電腦系統內加以修改
      ，惟非將已登錄之簽到退時間，予以竄改或修正，蓋無疑異，是公訴人所指被
      告有竄改簽勤管理作業系統之簽勤紀錄事實，顯有誤會。又被告於起訴書所述
      之日期中，確有未依規定時間內為簽到退，而有事後再予以補為之事實，業如
      前述，惟亦僅能證明被告之出缺勤記錄確遭人修改，而被告乙○○既堅詞否認
      有何偽造公文書之行為，在無積極證據證明乙○○有竄改或修改簽到退記錄之
      行為前，當難以臆斷或擬制方法逕予認定被告有何偽造文書之犯行。
    (三)被告乙○○既僅係就未於規定時間內為簽到退之記錄予以補登，而非就已輸入
      之時間加以修改，是本件應再審究被告乙○○是否得自行或授權他人補行簽到
      退？以及伊所為補簽到退之行為是否為不實？查被告乙○○雖自承有偶爾因公
      務忙碌或洽公而委由蔡希正代為簽到退或補為簽到退，然並無任何不實，且有
      經鎮長口頭授權等語，核與證人蔡希正於本院九十年九月七日調查時所證述之
      情節相符（見本院該日訊問筆錄），且經證人即大溪鎮鎮長甲○○於九十年七
      月四日調查時到庭證稱：常常因與被告乙○○談公事而超過五點半之簽退時間
      ，但其不懂如何操作電腦系統，且為避免增加公文的處理量，遂口頭授權同意
      被告可以自行做事後補簽退等語屬實。是被告乙○○所為補簽到退之行為縱或
      未依規定以簽呈方式呈報鎮長，然其既已經鎮長口頭授權同意，尚難認其係無
      權製作該文書者，而擅自修改上開電磁記錄。況且被告於上班時間內均到公，
      亦經證人甲○○於本院訊問時證稱：「印象中只要我找他，他都在公所裡都找
      的到他，除非他有生病請假，其他的工作同仁會告訴我」等語甚明。另證人蔡
      希正於本院調查時亦到庭結證稱：「（問：乙○○任職期間其上下班時間及出
      缺勤是否正常？）都很正常，乙○○若沒有來都會請我幫他請假，而若乙○○
      沒有請假，我印象中他都有在公所裡上班，我印象中乙○○從來沒有過沒有請
      假就未到公所上班。（問：與乙○○是否同一辦公室？）是，而乙○○平時中
      午都在辦公室裡吃飯，而且並沒有午睡習慣，中午都只是看看書，等著下午上
      班，除非是在代表會期間要跟代表吃飯才會在中午外出，但是那些都是公假。
      」等語（見本院九十年七月四日訊問筆錄）。甚或被告在公訴人所指之八十九
      年一月六日、一月十日、一月三十一日，乃至二月一日簽到退記錄異常之時間
      ，被告均在鎮公所內加班一情，亦有職員值日日記簿在卷可參。是可見被告雖
      未依規定親自為簽到退記錄，但其於該時間均在公所內上班，因之系爭記錄縱
      非伊親自所為或係事後才補為簽到退，然亦無證據證明此部分紀錄有何不實之
      事項。
    (四)至證人蔡希正雖於調查站、偵訊中陳稱未曾以被告之代碼、密碼進入電腦『簽
      勤管理作業系統』中幫乙○○更正簽到退紀錄，如錯過簽到退時間，必須以簽
      呈呈報方可補為簽到退云云，惟其業已於本院九十年九月七日訊問時改證稱：
      有時各科室主管，若陪鎮長洽公，鎮長的秘書或鎮長會口頭要其幫那些主管補
      簽到，而其也確實有幫乙○○補簽過，之前不敢說，是因為怕會有麻煩等語。
      （見本院九十年九月七日訊問筆錄），而佐以證人蔡希正為調查站、檢察官約
      談及偵訊時，被告已因該事件遭調查局約談移送檢察官偵查起訴，證人蔡希正
      陳稱其為人事室課員，唯恐遭受波及始隱瞞部分事實等語，核與常情無違，且
      證人甲○○已證稱：為免增加公文處理量，以口頭授權，而不需以簽呈為之等
      語（九十年七月四日訊問筆錄）；又證人洪基文於本院調查時亦到庭結證稱：
      因人事管理各個機關首長有很大的權限，而各機關於處理這種註銷遲到曠職情
      形也有很大的彈性，且通常不會互相討論，對於各機關管理出差勤並沒有完全
      統一，且因一般首長都滿禮遇人事主管，又為了簡化行政作業程序，應該首長
      口頭同意亦可等語。（九十年九月四日訊問筆錄）況證人蔡希正於本院調查時
      亦曾陳稱：有時候中午會因公查勤，較晚進入辦公室，其就會以口頭向乙○○
      報告得到同意後補簽，並不需要提出簽呈等語（本院九十年七月四日訊問筆錄
      ），是可認鎮公所一般員工遲誤簽到退時間，或需以簽呈為之方可補簽，然一
      級主管，如身為人事室主任之被告，則可便宜行事，以口頭報告即可，是以被
      告所辯稱其有得鎮長口頭同意補簽到退，不需以簽呈為之等語，尚屬可採。
    (五)從而，證人蔡希正、郭惠民、張育誠等人之證述，及卷內相關證據資料，並不
      足以證明被告乙○○有明知為不實之事項，猶將之登載於其執掌之公文書上，
      而有何偽造公文書之犯行，雖被告僅空言否認而未能提出有利於己之證據以資
      佐證，惟按被告在判罪確定之前，應被推定為無罪，且被告並無自證無罪之義
      務，此乃刑事訴訟法之基本原則，而被告否認犯罪所持之見解，縱無可取，仍
      不得資以為反證其為有犯罪之論據（最高法院八十七年度臺上字第三四七一號
      判決可資參照）；況上開電磁記錄是否為被告所填載？是否有登載不實？即被
      告是否有偽造文書之犯罪行為，自應經嚴格證據證明之，且其證明之程度，須
      於通常一般人均不致於有所懷疑，而得確信其為真實之程度者，使得據為有罪
      之認定，如果證明尚未達到此一程度，而有合理懷疑存在時，則不論被告本身
      所為之辯解能否證明為真實，均不能資為不利於被告之論斷。是縱認被告乙○
      ○僅空言否認，依無罪推定原則，仍不得單憑此即反證被告涉有公訴人所指之
      偽造公文書犯行。
四、綜上所述，本件公訴人所舉事證尚未達於通常一般之人均不致有所懷疑，得確信
    其為真實之程度，而有合理性懷疑之存在，本院無從形成有罪之確信，已如前述
    。此外，復查無其他積極證據足以證明被告有偽造公文書之犯行，根據「罪證有
    疑，利於被告」之證據法則，並揆諸前揭判例意旨，應認不能證明被告犯罪，爰
    為被告無罪之諭知。
據上論斷，應依刑事訴訟法第三百零一條第一項，判決如主文。
本案經檢察官陳雅譽到庭執行職務。
中      華      民      國      九十一      年    十    月    十六     日
                                  臺灣桃園地方法院刑事第六庭
                                      審判長法  官  周政達
                                            法  官  林春鈴
                                            法  官  何俏美
右正本證明與原本無異。
如不服本判決，應於判決送達後十日內向本院提出上訴狀( 應附繕本 )，上訴於
臺灣高等法院。
                                            書記官  王泰元
中      華      民      國      九十一      年    十    月     十八    日
